臺灣屏東地方法院刑事裁定　　　　　　　　　　　　　九十一年度聲判字第一四號
　　聲　請　人　甲○○
　　代　理　人　林朋助律師
　　被　　　告　乙○○
右列聲請人因被告偽造文書等案件，不服臺灣高等法院高雄分院檢察署九十一年度上
聲議字第四四六號駁回再議之處分（原不起訴處分案號：臺灣屏東地方法院檢察署九
十年度偵續字第一三號），聲請交付審判，本院裁定如左：
    主  文
聲請駁回。
    理  由
一、聲請人原告訴意旨略以：
    被告乙○○為聲請人甲○○之胞兄，明知聲請人自民國七十年間起，即在台北市
    工作，竟於八十年六月十二日，委由不知名之第三人，冒用聲請人名義，向屏東
    縣長治鄉戶政事務所申請印鑑登記，旋於八十六年間，又藉詞如聲請人終身未嫁
    ，願照顧其終生云云，請求聲請人將其所有之門牌號碼屏東縣長治鄉○○村○○
    街九十一之一號房屋（以下簡稱系爭房屋）所有權二分之一移轉予被告，聲請人
    不疑有他，乃在被告乙○○提出之空白同意書上簽名，詎被告乙○○竟偽造雙方
    買賣契約，將上開房屋所有權全部移轉於被告名下，侵占聲請人財產，並使國稅
    局因此認為聲請人有財產交易所得而予課稅，因認被告乙○○涉犯刑法第二百十
    七條第一項偽造印章、第二百十六條及第二百十四條之行使公務員登載不實文書
    、第三百四十二條背信、第三百三十五條侵占等罪嫌。
二、原檢察官不起訴處分意旨略以：
  (一)被告乙○○堅決否認有上開犯行，辯稱：八十年六月十二日申請印鑑登記，是伊
    陪同告訴人即本件聲請人一起至戶政事務所辦理的，而屏東縣長治鄉○○村○○
    街九十一之一號房屋也是聲請人同意將所有權全部轉讓，當時交給代書辦理，代
    書為何會以買賣之方式辦理，伊也不清楚等語。
  (二)本件系爭房屋於八十年四月間完工後，並未立即向地政機關辦理保存登記，直至
    八十六年七月一日始以所有權第一次登記予被告乙○○之名義，此有卷附建築改
    良物登記簿謄本一份在卷可稽，是本件告訴意旨所指，應係指聲請人同意將系爭
    房屋所有權二分之一轉讓予被告，惟被告擅自以買賣為原因，據此辦理第一次所
    有權登記，並非系爭房屋原登記聲請人名下，被告再以買賣為由辦理過戶登記。
  (三)有關申請印鑑登記部分：
    經向長治鄉戶政事務調閱當時申辦之文件「印鑑登記申請書」、「印鑑條」及「
    印鑑證明申請書」，並與聲請人於偵查中當庭提出之筆記本（筆記本封面記載一
    九九一年，並印有中國軸承有限公司字樣），及向臺北亞東醫院調取聲請人於八
    十年七月三日至該院就診時，於病歷表上親寫之姓名、年籍、住址等資料，就此
    三種文件中所書寫之阿拉伯數字，及此三種文件中均有出現而筆跡相似之文字如
    「黃、英」、「台灣」（簡寫字）「長」（簡寫字）「屏」等，送由內政部警政
    署刑事警察局作筆跡鑑定，鑑定結果認為筆跡相符，此有該局八十八年十二月三
    十一日刑鑑字第一四０六九０號鑑驗通知書及鑑驗說明書在卷可按。而且上揭三
    種文件中均有出現「台灣」二字，其中「灣」字均為簡寫，簡寫筆劃及字跡均相
    同，另在「印鑑登記申請書」、「印鑑證明申請書」及上述聲請人所親載之筆記
    本上，亦有出現「長」字，均為簡寫，簡寫筆劃及字跡亦均相同。另傳訊本件印
    鑑登記之承辦人吳美慧，亦據其證述：「本件辦理情形我已不記得，但第一次辦
    理印鑑登記申請，非本人到場不可以辦理，第二次辦的話（按指對已辦妥之印鑑
    登記，申請印鑑證明），不用本人到場，但需寫委託書，辦理時我會以身分證核
    對本人」等語。是辦理第一次印鑑登記時，必需本人到場，且經承辦人核對身分
    ，而經鑑定結果又為聲請人之字跡，已足以證明八十年六月十二日是聲請人親自
    辦理印鑑登記。另聲請人請求向勞工保險局及其當時上班之臺北市永琦百貨查詢
    八十年六月十二日當天是有至醫院看病或請假未到班，惟有關勞保住院、診療資
    料，已逾保管期限而銷燬，亦無法以人工調卷方式查明，此有勞工保險局八十九
    年二月十六日八九保給字第一００三三七六號函文可按。至永琦百貨公司部分，
    聲請人先稱八十年六月十二日，尚在永琦百貨公司上班，惟八十九年八月十六日
    偵訊時，改稱伊任職之瑪莉亞專櫃在八十年五月十二日已自永琦百貨公司撤櫃，
    此後直到八十年七月份，伊在各百貨公司幫人代班等語。於八十九年十月二十四
    日偵訊時，又陳述：伊是任職青泰有限公司，該公司在永琦百貨有服飾專櫃，由
    伊負責等語，並提出一張永琦百貨公司簽發給青泰有限公司之發票為證（聲請人
    提出此張發票之目的在證明伊在八十年五月二十三日及二十四日曾參加永琦百貨
    公司舉辦之旅遊，旅遊費用由青泰有限公司支付，因此永琦百貨公司簽發發票給
    青泰有限公司）。依此聲請人之陳述，即使向永琦百貨公司查詢，亦無法得到任
    何結果，而聲請人既然能拿出永琦百貨公司簽發給青泰有限公司之上開發票，顯
    然聲請人已向青泰有限公司查詢過其任職之情形，也無法證明八十年六月十二日
    聲請人人在臺北工作。再被告與聲請人之父親死亡時，遺有土地坐落屏東縣長治
    鄉○○段五四九地號由被告與聲請人及其他繼承人繼承（七十九年十一月二十三
    日），經調閱此筆土地登記簿謄本，發現聲請人甲○○曾在八十年六月十四日辦
    理住所變更登記，且是由被告代為辦理，此事件雖與上揭八十年六月十二日辦理
    印鑑登記日期相近（被疑為辦理印鑑登記之目的即在辦理住所變更登記），然經
    調閱該次住所變更之「土地登記申請書」，卻查無任何印鑑證明書，「土地登記
    申請書」上所記載申請人提出之文件，亦無印鑑證明書此一文件，因此，雖然辦
    理住所變更之登記，是由被告代為辦理，但亦無法憑此證明八十年六月十二日之
    印鑑登記申請，亦是被告代為辦理的，何況前已述及，是聲請人自己前往辦理印
    鑑登記，則聲請人辦妥後，將印鑑證明書交由被告辦理住所變更（假設當時認為
    需要此一文件的話），事理上是不能排除此一狀況的，亦即，被告代為辦理住所
    變更登記之事，在本案無法證明任何事情。又聲請人另提及八十年五月二十三日
    曾參加永琦百貨公司舉辦之員工旅遊至嘉義地區，次日即五月二十四日返回台北
    ，並提出當時旅遊所拍照片為憑（照片上顯現之日期為5.），證明八十年五
    月二十四日之戶籍變動非伊所為云云，惟照片上所顯示之日期，可能因相機之日
    期錯誤而出現錯誤，除非有其他佐證，否則僅憑照片上顯現之日期，無法證明該
    照片是那一天所拍攝，更無法證明被告在八十年五月二十四日未回到屏東，經函
    詢永琦百貨公司查證旅遊一事，該公司因無留存相關資料而無法查證，此有該公
    司八十九年十一月十日之陳報狀在卷可憑，再者，聲請人八十年五月二十四日戶
    籍變動一事，與本案亦無關聯性。
  (四)其餘被訴部分：
    經查：本件系爭房屋於八十年四月間完工後，直至八十六年七月一日始完成所有
    權第一次登記，已如前述，而系爭房屋雖以聲請人之名義為起造人，然聲請人自
    承其不知情，另系爭房屋之建築師黃朝鈺（原名黃勝珍）、被告之妹黃金英、被
    告之妹梁黃成英及被告之叔黃耀祥到庭證述系爭房屋為被告所建屬實，且被告亦
    提出系爭房屋建築時之資金來源證明可查，是在未辦保存登記建物之所有權人應
    為原始建築人，而非名義上起造人，亦即系爭房屋應為被告所有，故聲請人爭執
    系爭房屋僅讓與所有權之二分之一予被告，而非全部所有權，尚無實益。次查：
    聲請人自承曾在系爭房屋之「土地、建築改良物買賣所有權移轉契約」上簽名，
    此有聲請人簽名之「土地、建築改良物買賣所有權移轉契約」在卷可查，聲請人
    與被告既然有轉讓系爭房屋所有權之真意，則究以「買賣」或「贈與」為之，就
    聲請人與被告而言，其實並不重要，重要的是方便及節稅，在本案，不管是買賣
    或贈與，均需繳交契稅，且應繳交之契稅是相同的，惟如以「買賣」為原因，則
    會被認為出賣人即聲請人有財產交易所得而須納入年度綜所合得，加以課稅，如
    以「贈與」為原因，則雖無財產交易所得，但有贈與稅，但此部分是可以免贈與
    稅（見卷附贈與稅免稅證明書，此係因聲請人與被告為二親等血親，二者間之買
    賣，未提出價金支付證明，因而依法被認定是贈與而課贈與稅，惟因本案系爭房
    屋核定之價格為六十九萬餘元，在一百萬免稅額範圍內，故免徵贈與稅），以「
    贈與」為原因可以免稅，以「買賣」為原因則要課稅，而聲請人與被告就系爭房
    屋之轉讓實際上又真的是「贈與」，則難以想像被告或任何人會故意用「買賣」
    為原因辦理轉讓，除非出於疏忽或其間並無任何差別且方便處理。因此，就客觀
    而言，將讓與原因由贈與寫為買賣，雖有不實，但當事者間主觀之意志上，並無
    偽造文書之犯意，實際上亦不生損害於任何人，聲請人會遭受補稅，係因疏未將
    卷附贈與稅免稅證明書提出於國稅局所致（見財政部台灣省南區國稅局屏東縣分
    局稅務員周鳳英證詞），非被告故意以此方式使聲請人受損害。況且當時被告與
    聲請人間兄妹感情甚篤，事理上亦難以想像被告當時會如此「設計」聲請人，此
    對被告並無好處。因此，被告此部分並無使公務員登載不實及背信之罪嫌可言。
    又聲請人與被告既然有轉讓系爭房屋所有權之真意，則應如何辦理轉讓，聲請人
    既不過問，應認為聲請人有授權被告在不違反「讓與」此一目的下，自行斟酌處
    理，因此，被告將聲請人先在其上簽妥姓名之「土地、建築改良物買賣所有權移
    轉契約」，以被告及聲請人名義委託他人持往辦理公證，因為其目的是在系爭房
    屋所有權之讓與，應認為是有得到聲請人之同意，此部分亦無偽造文書可言。因
    認被告罪嫌不足，為不起訴處分。
三、聲請人原聲請再議意旨略以：
    被告明知聲請人自民國七十年間起，即在台北市工作，八十年六月十二日前後，
    聲請人亦在台北市工作，竟冒用聲請人名義，向屏東縣長治鄉戶政事務所，申請
    印鑑登記，嗣後於八十六年間，聲請人僅同意所有門牌號碼為屏東縣長治鄉○○
    村○○街九十一之一號房屋所有權之二分之一，移轉予被告，聲請人於被告所提
    出之空白同意書上簽名，詎被告竟偽造雙方買賣契約，並將上開房屋之所有權全
    部，由聲請人名義移轉於被告，侵占聲請人財產，並使國稅局因此認為聲請人有
    財產交易所得而予課稅，被告應負偽造文書、侵占及背信等罪責。另本件筆跡鑑
    定係聲請人要求，鑑定不可採，請另行送調查單位鑑定等語。
四、臺灣高等法院高雄分院駁回再議意旨略以：
    本件申請印鑑登記部分經鑑定結果為聲請人之字，已足以證明八十年六月十二日
    是聲請人親自辦理印鑑登記，鑑定結果認為筆跡相符，此有內政部警政署刑事警
    察局八十八年十二月三十一日刑鑑字第一四０六九０號鑑驗通知書及鑑驗說明書
    在卷可按。另本件印鑑登記之承辦人吳美慧證述：第一次辦理印鑑登記申請，非
    本人到場不可以辦理等語。聲請人申請再將前述資料送請調查單位鑑定筆跡真偽
    已無實益及必要。又本件向勞工保險局及聲請人當時上班之臺北市永琦百貨查詢
    八十年六月十二日當天是有至醫院看病或請假未到班，惟有關勞保住院、診療資
    料，已逾保管期限而銷燬，亦無法以人工調卷方式查明，此有勞工保險局八十九
    年二月十六日八九保給字第一００三三七六號函文可按。又聲請人之印鑑登記申
    請係八十年六月十二日，本件系爭房屋申請所有權第一次登記之日期為八十六年
    六月十一日，兩者間隔六年之久。若謂被告於八十年間即處心積慮進行奪取聲請
    人房屋之事，因而利用第三者冒名申請聲請人之印鑑證明，此理由尚屬牽強。故
    聲請人申請再將前述資料送請調查單位鑑定筆跡真偽，認無此實益及必要。另本
    件系爭房屋之建築師黃朝鈺、被告之妹黃金英、被告之妹梁黃成英及被告之叔黃
    耀祥均到庭證述系爭房屋為被告所建屬實，且被告亦提出系爭房屋建築時之資金
    來源證明可查，是在未辦保存登記建物之所有權人應為原始建築人，而非名義上
    起造人，亦即系爭房屋應為被告所有，故聲請人爭執系爭房屋僅讓與所有權之二
    分之一予被告，而非全部所有權，尚無實益。又聲請人自承曾在系爭房屋之「土
    地、建築改良物買賣所有權移轉契約」上簽名，此有聲請人簽名之「土地、建築
    改良物買賣所有權移轉契約」在卷可查，聲請人與被告既然有轉讓系爭房屋所有
    權之真意，則究以「買賣」或「贈與」為之，就聲請人與被告而言，其實並不重
    要，重要的是方便及節稅，就客觀而言，將讓與原因由贈與寫為買賣，雖有不實
    ，但當事者間主觀之意志上，並無偽造文書之犯意，實際上亦不生損害於任何人
    ，本件尚查無被告涉嫌偽造文書等不法之具體事證，已經原檢察官於不起訴之處
    分書詳為敘明。聲請人雖執前詞指稱被告涉嫌偽造文書等犯行，惟並未舉出具體
    證據以供檢察官調查，此外亦查無積極證據足以證明被告犯行，原檢察官為不起
    訴處分，核無不合，因認再議之聲請為無理由等語。
五、本件聲請交付審判意旨略以：
  (一)關於戶籍遷移及申請印鑑登記部分：
  1.告訴人原係和被告同一戶籍，於八十年五月二十四日遭被告私自辦理戶籍住址變
    更，此有戶籍謄本及告訴人於原審偵查中（八十八年度偵字第五八三０號）所提
    出旅遊照片足稽。告訴人當日人確未在屏東，而被告亦於原署偵查中坦承當日辦
    理戶籍遷移時在場。且戶籍遷移並不需要本人親自辦理，他人只須持有本人之身
    分證、印章、委託書及原戶之戶口名簿、新戶籍建物之所有權狀或房屋稅繳稅證
    明即可，因此告訴人曾具狀（八十九年四月二十九日陳述狀）請原署向長治鄉戶
    政事務所調閱相關申請人之印章、簽名資料，惟原署對此均未調查。按如果戶籍
    遷移係乙○○代理辦理，且申請書上所蓋印文係甲○○之印鑑章，足證當時乙○
    ○已持有甲○○之身分證及印鑑，則其屢次於  鈞署（臺灣屏東地方法院檢察署
    ）辯稱其未持有甲○○之身分證及印鑑之詞顯屬虛偽不實。被告既持有告訴人之
    身分證及印鑑，則其夥同第三人於同年六月十二日以之冒名辦理告訴人印鑑登記
    等事宜，顯屬易事，且與事理相符，此項證據顯與本案關係重大，並非如不起訴
    書及駁回再議處分書所稱無關聯性，對此重要證據原署漏未調查，顯有重大違誤
    。
  2.又內政部警政署刑事警察局所為之筆跡鑑定不定（正）確，不足採信。按本案係
    告訴人主動聲請作筆跡鑑定並主動提供平日之記事本以為鑑定之採樣。如果該「
    印鑑登記申請書」、「印鑑條」及「印鑑證明申請書」均係告訴人親自申請辦理
    ，告訴人豈會主動要求作筆跡鑑定且提供樣本？此顯與常理不符。是以告訴人必
    是確定上開筆跡並非其所書寫，方會聲請鑑定，由此足以推斷，該鑑定結果之正
    確性有問題。告訴人請求將相關證物轉送法務部調查局再行鑑定，然地檢署檢察
    官竟認為不重要，而未予調查，此顯有調查未竟之違誤。
  (二)有關系爭建物移轉部分
  1.兩造之父黃順榮於死亡前將其名下所有坐落之屏東縣長治鄉○○段五五０號面積
    一七三．六平方公尺之建地及同段五五三號面積六一四０．一二平方公尺之農地
    二筆無償移轉登記予被告配偶曾順妹之名下。且告訴人之父死亡之前亦要告訴人
    不用擔心日後居住等事情，其已事先安排妥當等語。由此可知，兩造之父係以要
    求被告以告訴人名義建築系爭房屋供告訴人居住為其贈與上開二筆土地之負擔條
    件。否則系爭房屋既係被告出錢建造，應無理由以告訴人名義為起造人。而被告
    於其父死亡後，惟恐告訴人將系建物出賣，因此乃於八十年六月十二日與假冒告
    訴人之人共同偽造聲請告訴人印鑑登記，以預防告訴人處分該建物。
  2.次查本件印鑑登記之承辦人吳美慧與被告曾有同事之宜，十分熟識，是否因而於
    辦理「印鑑登記」申請時未依規定辦理，實有可疑。且其於地檢署訊問時，初稱
    因本案申請印鑑時日相隔甚久，故當時情形及申請表上之資料由何人填寫均不復
    記憶；然後竟又稱仍記得當時與告訴人閒聊之內容，此顯與常理有違，其證言顯
    不足採。
  3.又被告於原署偵查中曾辯稱系爭房屋之「土地、建築改良買賣所有權移轉契約」
    在交予告訴人簽名時，已載明係轉讓全部所有權等字句云云。然證人林芳惠日前
    於  鈞署（臺灣屏東地方法院檢察署）證稱，系爭房屋買賣契約書係依黃朝鈺指
    示所填寫，而其取得該契約書時，均係空白，僅於後附之空白頁上有告訴人之簽
    名等語；另據證人黃朝鈺於  鈞署（臺灣屏東地方法院檢察署）作證時亦稱，係
    被告乙○○指示其以買賣為所有權移轉之原因而辦理。此顯與被告之說詞不符，
    是以被告辯詞顯不足採。原署對此二人證人之證詞為何不可採，並未說明，顯有
    違誤。
  4.再查，原署不知憑何依據推論出當時被告與告訴人兄妹感情甚篤？且社會上諸多
    因財產繼承導致手足失和之案例所在多有。若兩者感情甚篤，被告又豈會隱匿國
    稅局之補稅繳款通知書，致告訴人遭法院強制執行。
  (三)綜上因認上開不起訴處分與駁回再議聲請之處分有違誤而提出本件交付審判之聲
    請云云。
六、按告訴人之告訴，係以使被告受刑事訴追為目的，是其陳述是否與事實相符，仍
    應調查其他證據以資審認，最高法院五十二年臺上字第一三００號，著有判例。
    次按，告訴人不服上級法院檢察署檢察長或檢察總長認再議為無理由而駁回之處
    分者，得於接受處分書後十日內委任律師提出理由狀，向該管第一審法院聲請交
    付審判。法院認為交付審判之聲請不合法或無理由者，應駁回之。法院為前項裁
    定前，得為必要之調查，刑事訴訟法第二百五十八條之一、第二百五十八條之三
    第二項前段分別定有明文。依上開刑事訴訟法之立法意旨，既係對檢察官不起訴
    或緩起訴裁量權制衡之外部監督機制，則法院證據調查之範圍，自應限於偵查中
    曾顯現之證據，不得就告訴人新提出之證據更為調查，亦不可蒐集偵查卷外之證
    據。
七、本件聲請人固以前開聲請意旨臚列事項指摘本件原不起訴處分及駁回再議處分違
    誤云云，惟查：
  (一)一般照片上顯示之拍攝日期，係以相機製造商為便於使用者對於拍攝照片整理、
    收藏而設計之自動顯影功能所製作，其呈顯內容取決於使用者之設定及該相機功
    能之運作狀態，與實際拍攝之時間並無必然關連，苟提出人未就上開影響該日期
    呈現之變數併予限縮，其就相片拍攝日期之證明，即不具任何證據價值，告訴人
    據以推論被告有冒名申請之犯罪事實，已屬無據，凡此迭據原不起訴處分及上開
    駁回再議處分所敘明，就此欠缺基礎之推論所衍生之事實猶難認為有調查之必要
    ，原檢察官不採告訴人所提甚至為何人拍攝尚無從稽考之照片所示，而依鑑定機
    關以科學方式所為筆跡鑑定結果認定事實，尚難認為有何違誤。
  (二)聲請意旨僅以原檢察官送請鑑定筆跡之原始資料為聲請人所提供，推認聲請人主
    張之事實為真正，並據以指摘卷附刑事警察局所為與聲請人主張不符之鑑定結果
    有誤，惟聲請人並未具體指摘原鑑定機關所為鑑定之方法及其過程有何不當，復
    未說明其所另外指名之鑑定機關即法務部調查局就同一待證事項較原鑑定機關內
    政部刑事警察局更具優越性，今以二單位為互不隸屬之單位，彼此之認定對他方
    所為鑑定結果，原無拘束力可言，其證據能力亦無從軒輊，則原不起訴處分及駁
    回再議之處分未就此另送請其他單位鑑定，尚無可議之處。
  (三)姑不論聲請人空言指稱其父生前將土地贈與被告時，就該贈與契約曾附有條件一
    節，並未舉出任何證據方法以實其說，苟如告訴人所言，被告自其父受贈該土地
    時，果附有上開條件之約定，就被告而言，該負擔要僅具有債權契約之效力，尚
    不影響被告依物權之法律關係，已因建造而原始取得該房屋所有權之事實，原不
    起訴處分及臺灣高雄法院高雄分院檢察署檢察官駁回再議處分就此所為之認定，
    於法尚無違誤。
  (四)聲請意旨雖以印鑑登記承辦人與被告曾有同事宜而十分熟識，及其於偵查中證稱
    對申請表等資料係由何人填寫不復記憶，卻對當時與被告閒聊之內容有印象等情
    ，認與事理有違而否定其證言之真實性。惟依一般社會現狀，親子、手足間對簿
    公堂，纏訟不休者，尚且所在多有，若僅以證人吳美慧與被告曾有同事之宜，即
    認證人所言不實，自有速斷，衡諸證人吳美慧係以反覆為他人辦理戶政事務之人
    ，對其每日機械化處理各件申請之過程，原難羅縷記存，與其就工作內容以外事
    項與友人閒聊之內容印象深刻等情，自不能相提並論，要不因其發生時間相近即
    可認其所言不實。
  (五)此外，原不起訴處分既已依現存卷證，就不足以認定被告確有告訴意旨指訴犯行
    之主觀犯意等情詳加論述，聲請人所指被告犯行即屬無從證明，本件聲請意旨復
    不足以認為原不起訴處分及駁回再議之處分有何違誤，原處分以被告乙○○犯罪
    嫌疑不足，於法並無違誤，聲請人對於駁回再議之處分漫加指摘求予審判，顯無
    理由，應予駁回。
據上論斷，應依刑事訴訟法第二百五十八條之三第二項前段，裁定如主文。
中      華      民      國    九十一    年      一      月    十  七    日
                                    臺灣屏東地方法院刑事第四庭
                                        審判長法  官   簡志瑩
                                              法  官   郭書豪
                                              法  官   陳松檀
右正本證明與原本無異。
如不服本裁定應於收受送達後五日內向本院提出抗告書狀敘述抗告之理由抗告於臺灣
高等法院高雄分院。
                                              書記官   張福山
中      華      民      國    九十一    年      一      月    十  七    日
